臺北高等行政法院判決
                                       99年度簡字第859號
原      告　王裕鋒即裕壬藥局
被      告　新北市政府
代　表　人　朱立倫（市長）住同上
上列當事人間藥事法事件，原告不服行政院衛生署中華民國99年
10月28日衛署訴字第0990021920號訴願決定，提起行政訴訟，本
院判決如下：
    主  文
原告之訴駁回。
訴訟費用由原告負擔。
　　事實及理由
一、程序事項：
  (一)本件原告起訴後，被告已於民國99年12月25日由臺北縣政府
    改制為新北市政府，機關代表人於起訴時為周錫瑋，訴訟繫
    屬中被告代表人變更為朱立倫，並由新代表人朱立倫具狀聲
    明承受訴訟，於法相合，應予准許，合先敘明。
  (二)本件因屬不服行政機關所為罰鍰處分而涉訟，其標的金額為
    新臺幣（下同）3 萬元，係在40萬元以下，依99年1 月13日
    修正公布，同年5 月1 日施行之行政訴訟法第229 條第1 項
    第2 款規定，應適用簡易程序。本院並依同法第233 條第1
    項規定，不經言詞辯論，逕行判決，合先敘明。
二、事實概要：
    原告為裕壬藥局之負責藥師，新北市政府衛生局（改制前為
    臺北縣政府衛生局，下稱「衛生局」）人員於99年3 月18日
    前往該藥局稽查時，發現調劑室內陳列2 罐已開封之「INDO
    MEN （內衛藥製字第008167號）」醫師處方藥品（下稱「系
    爭藥品」），其中Exp ：MAY 2013剩餘約300 顆、Exp ：
    JAN 2012剩餘約800 顆，而原告於97年3 月25日及98年5 月
    17日共進貨系爭藥品2 罐（共計2,000 顆），現場短少900
    顆，被告以原告於99年3 月18日及99年4 月21日之訪談紀錄
    中前後言詞不一，且原告無法證明係依醫師處方箋調劑藥品
    ，違反藥事法第50條第1 項規定，爰依同法第92條第1 項規
    定，於99年6 月14日以北府衛藥字第0990083270號行政處分
    書（下稱「原處分」），處原告3 萬元罰鍰。原告不服，向
    被告申請復核，經被告於99年7 月14日以北府衛藥字第0990
    089934號函核定維持原處分。原告仍不服，遂提起訴願，經
    行政院衛生署以衛署訴字第0990021920號訴願決定駁回，遂
    提起本件行政訴訟。
三、本件原告主張：伊母親於70年間及80年間前後2 次置換左右
    側人工骨臗關節術後，磨損鬆脫及嚴重骨質疏鬆，乃由伊姪
    女王智慧醫師、侄兒王智毅醫師分別向所服務之國泰綜合醫
    院、長庚醫院等骨科資深醫師請益，而建議每日服用3 顆系
    爭藥品，以減輕疼痛現象，故伊藥局所陳列之系爭藥品才會
    有短少之現象，並非供應給其他民眾使用。伊於99年3 月18
    日衛生局訪談時未將實情說出，乃是因伊法律常識不足，誤
    以為姪女及侄兒在大型教學醫院服務，不能在外私自開醫療
    處方包括家人在內，為避免影響他們的就業，以致未將他們
    建議給祖母服用系爭藥品之情，向被告訪談人員說明，嗣後
    才得知，用於自己家人者服用的藥物，不限有書面處方箋，
    口頭告知亦可，且不影響侄兒及姪女醫院之工作。且伊進貨
    系爭藥品已達2 年之久，伊母親服用900 顆，一天服用1.2
    顆左右，符合仿單規定，也無濫用之虞，故被告以伊違法藥
    事法第50條規定，而以原處分裁處伊3 萬元罰鍰顯屬違法等
    情。並聲明：訴願決定、復核決定及原處分均撤銷。
四、被告則以：原告於97年3 月25日及98年5 月17日各進貨系爭
    藥品1 罐，共計2,000 顆，衛生局於99年3 月18日至原告所
    經營之裕壬藥局查核時，發現藥局之調劑室內陳列2 罐已開
    封之系爭藥品，且現場短少900 顆。衛生局於99年3 月18日
    訪談原告時，原告坦承：「…無法提供調劑處方箋，若民眾
    說有骨頭痠痛需要止痛藥時會賣給民眾，一顆約3 元」等語
    ，可見原告有違反藥事法第50條第1 項規定之情形。又原告
    陳稱系爭藥品係為其母親自用，故系爭藥品理應放置在原告
    母親住所且可委由與原告母親同住一處擔任醫師之姪女、侄
    兒代為妥適保存，而非放置在原告經營之藥局，是其所稱顯
    與常情不符，故伊援引藥事法第92條規定以原處分裁處原告
    3 萬元罰鍰，並無違法等語，資為抗辯。並聲明：原告之訴
    駁回。
五、上開事實概要欄所述之事實，除後列之爭點事項外，其餘為
    兩造所不爭執，並有原告94年11月14日北縣中藥局字第5931
    041061號藥局執照影本、原告97年3 月25日及98年5 月17日
    向臺灣現代藥品有限公司購買系爭藥品銷貨單影本、衛生局
    99 年3月18日現場稽查工作日誌表影本、衛生局藥食科99年
    4 月21日處理案件談話紀錄影本、行政院衛生署公告之內衛
    藥製字第008167號系爭藥物許可證內容影本、原處分影本在
    卷可稽（答辯卷第83至84、88至91頁、本院卷第26至27、38
    至39 頁 ），堪認為真正。
六、原告主張系爭藥品是由伊擔任醫師之姪女、侄兒之建議提供
    給伊母親使用，以減輕伊母親因70年間及80年間前後2 次置
    換左右側人工骨臗關節術後所造成之疼痛現象，伊於接受被
    告人員訪談時因法律常識不足，怕影響伊姪女、侄兒於醫院
    之工作，故未將實情說出，因此伊並未違反藥事法第50條第
    1 項規定等語，惟為被告所否認，並以前揭情詞置辯。是本
    件爭點即為：原告是否有違反藥事法第50條第1 項規定之行
    為？茲敘述如下：
    按「（第1 項）須由醫師處方之藥品，非經醫師處方，不得
    調劑供應。……（第2 項）前項須經醫師處方之藥品，由中
    央衛生主管機關就中、西藥品分別定之。」「違反……第50
    條第1 項……規定之一者，處新臺幣3 萬元以上15萬元以下
    罰鍰。」為藥事法第50條第1 項前段及第92條第1 項所明定
    。經查：
    1.被告衛生局人員於99年3 月18日前往裕壬藥局稽查時，發
      現調劑室內陳列2 罐已開封之系爭藥品，其中Exp ：JAN
      2012剩餘約800 顆、Exp ：MAY 2013剩餘約300 顆，分別
      係原告先後於97年3 月25日及98年5 月17日各進貨系爭藥
      品1 罐（每罐1,000 顆），共短少900 顆等情，已如前述
      ，且原告於當日經被告衛生局人員訪談時坦承：「無法提
      供調劑處方箋，2 瓶約900 顆已散賣掉」、「若民眾說有
      骨頭痠痛需要止痛藥時會賣給民眾，一顆約3 元」、「我
      知道（醫師處分用藥需依處方箋調劑），但因為只有1 、
      2 顆，所以才會賣給民眾」等語，此有經原告簽名在卷之
      被告衛生局訪問紀要附卷可稽（答辯卷第89頁），顯見原
      告明知系爭藥品為醫師處方用藥，卻未經醫師處方，即調
      劑出售予民眾，違反藥事法第50條第1 項前段之規定，則
      被告依同法第92條第1 項之規定，裁處法定最低額之3 萬
      元罰鍰，即屬有據。
    2.原告嗣後雖又辯稱現場短少之系爭藥品係供其母王黃請自
      用云云，惟查：
      (1)原告所辯與其於被告衛生局99年3 月18日現場稽查時所
        自承上情不符，已難憑採。且原告為專業之藥劑師，對
        於相關法令規定應知之甚詳，是其所辯係因法律常識不
        足，為避免影響其姪女王智慧醫師、姪兒王智毅醫師在
        醫院之工作，故未於衛生局稽查時據實以告云云，殊難
        憑採。
      (2)原告雖提出其母王黃請、姪女王智慧醫師、姪兒王智毅
        醫師之證明書為憑，惟因其等與原告係屬至親，所證不
        無偏頗之可能。況稽諸上開證明書之內容，至多僅能證
        明姪女王智慧醫師、姪兒王智毅醫師有建議原告購買系
        爭藥品給其母服用，而王黃請亦確有服用原告所購買之
        系爭藥品，惟仍無法證明原告先後購入2 罐系爭藥品所
        短少之900 顆均為其母所服用。
      (3)原告購入系爭藥品如係專供其母自用，而其自97年3 月
        25日購入第1 罐系爭藥品（1,000 顆，有效期限至101
        年1 月）起，至原告再次購入第2 罐系爭藥品（1,000
        顆，有效期限至102 年5 月）之98年5 月17日止，已有
        419 天，第1 罐系爭藥品至少尚餘800 顆（99年3 月18
        日稽查時仍剩餘800 顆），即僅使用200 顆，亦即原告
        之母平均每天僅服用約0.47顆，非但與原告所辯其姪女
        王智慧醫師、姪兒王智毅醫師建議處方每日服用3 顆系
        爭藥品之情不符，亦與原告所述其母平均每日服用1.2
        顆等情有間。且當時剩餘800 顆系爭藥品足供原告之母
        服用4.66年以上（800 ÷0.47÷365=4.6634），系爭藥
        品如非原告用供出售予無醫師處方之不特定多數人，則
        原告何須甘冒超過有效期限之風險，又於98年5 月17日
        購入第2 罐系爭藥品？
      (4)原告之母係與原告之姪女、姪兒同住於臺北市○○區○
        ○街，為原告所自承，則原告卻將供其母服用之系爭藥
        品，放置於臺北縣中和市○○街之「裕壬藥局」調劑室
        ，而非放置於其母之居所，顯與常理不合。原告雖辯稱
        係為避免其母濫用過量藥物之故，惟原告大可委由與其
        母同住且具相當專業又對祖母關心照顧有加之姪女、姪
        兒代為妥適保存、控管，殊無大費周章每1 至2 週自裕
        壬藥局攜至其母住處之理。益見原告所辯，顯與常情不
        符，洵不足採。
    3.綜上所述，原告明知系爭藥品為醫師處方用藥，卻未經醫
      師處方，即調劑出售予未取得醫師處分之不特定民眾，違
      反藥事法第50條第1 項前段之規定，從而，被告依同法第
      92條第1 項之規定，對於原告裁處法定最低額之3 萬元罰
      鍰，於法無違。復核決定及訴願決定遞予維持，均無不合
      。原告訴請撤銷訴願決定、復核決定及原處分，為無理由
      ，應予駁回。
七、本件判決基礎已臻明確，兩造其餘之攻擊防禦方法及訴訟資
    料經本院斟酌後，核與判決不生影響，無一一論述之必要，
    併予敘明。
據上論結，本件原告之訴為無理由，爰依行政訴訟法第233 條第
1項 、第236 條、第98條第1 項前段，判決如主文。
中　　華　　民　　國　 100　　年　　4 　　月　　8 　　日
                    臺北高等行政法院第六庭
                            　 　　 法  官　張　國　勳
上為正本係照原本作成。
本件以訴訟事件所涉及之法律見解具有原則性者為限，始得於本
判決送達後20日內向本院提出上訴狀並表明上訴理由，如已於本
判決宣示後送達前提起上訴者，應於判決送達後20日內補具上訴
理由（均按他造人數附繕本），且經最高行政法院許可後方得上
訴。
中　　華　　民　　國　 100　　年　　4 　　月　　8 　　日
                                    書記官　陳  可  欣